臺灣高等法院高雄分院刑事判決　　　　96年度選上訴字第19號
上　訴　人
即　被　告　乙○○
選任辯護人　吳建勛律師
　　　　　　鄭旭廷律師
上　訴　人
即　被　告　甲○○
選任辯護人　李汶哲律師
　　　　　　陳慧錚律師
上列上訴人因違反公職人員選舉罷免法案件，不服臺灣屏東地方
法院95年度選訴字第16號中華民國96年2 月12日第一審判決（起
訴案號：臺灣屏東地方法院檢察署95年度選偵字第74號），提起
上訴，本院判決如下：
    主  文
上訴駁回。
    事  實
一、乙○○係95年基層選舉第18屆屏東縣屏東市新興里登記第1
    號里長候選人，甲○○則為乙○○之選舉樁腳。渠2 人為使
    乙○○能順利當選連任里長，明知鄭文慶、鄭黃秀娣夫妻係
    設籍在屏東市新興里之有投票權人，且戶籍內共有5 位投票
    權人，竟共同基於對有投票權人行求賄賂，而約其為一定行
    使之犯意聯絡，於95年6 月2 日下午某時許，由乙○○提供
    金錢予甲○○後，再由甲○○前往屏東市○○街212 巷40弄
    14號鄭文慶住處前之菜園內，並交付新台幣（下同）5 千元
    予鄭文慶，而鄭文慶誤認係甲○○積欠之地瓜葉債款而收下
    ，是時甲○○始向其表示係乙○○競選里長之款項，而欲行
    求鄭文慶使之與其家人於該次里長選舉時，能將選票投給登
    記第1 號之乙○○，鄭文慶知悉後當場拒絕並欲退還，惟甲
    ○○竟表示：若要退還，請直接還給乙○○等語後，隨即離
    去。鄭文慶旋於翌日即95年6 月3 日某時許，前往屏東市○
    ○街212 巷69號乙○○競選總部，返還上開5 千元予乙○○
    。嗣經警循線清查，始知上情。
二、案經法務部調查局屏東縣調查站及屏東縣警察局屏東分局報
    請臺灣屏東地方法院檢察署檢察官偵查起訴。
    理  由
壹、程序方面：
一、按刑事訴訟法新制採改良式當事人進行主義，為保障被告防
    禦權及維護直接審理與言詞審理原則，刑事訴訟法第159 條
    第1 項規定：「被告以外之人於審判外之言詞或書面陳述，
    除法律有規定者外，不得作為證據。」酌採英美法之傳聞法
    則。復於第159 條之1 至第159 條之5 增設例外規定，以應
    實務需要，俾符實體真實發現之訴訟目的。是以，證人鄭黃
    秀娣於警詢時之警詢筆錄，係被告以外之人於審判外之書面
    陳述，依上開規定，原則上不得作為證據。
二、按被告以外之人（包括證人、鑑定人、告訴人、被害人及共
    同被告等）於檢察事務官、司法警察官或司法警察調查中所
    為之陳述，與審判中不符時，其先前之陳述具有較可信之特
    別情況，且為證明犯罪事實存否所必要者，得為證據，刑事
    訴訟法第159 條之2 定有明文。經查證人鄭文慶、鄭黃秀娣
    於原審法院審理中翻異前詞，所為證述內容與警詢所述不同
    ，而證人鄭文慶、鄭黃秀娣於警詢時之證述，依其記載內容
    ，係採取1 問1 答方式，且證人鄭文慶、鄭黃秀娣於警詢時
    之供述較接近案發時點，記憶應較為清晰，心理較為篤定，
    壓力較小，較有可能據實陳述，憑信性甚高，況觀以證人鄭
    文慶、鄭黃秀娣於警詢、偵查中所證述之內容，其對基本事
    實之證述始終一致，在偵查及原審法院審理中均未對檢察官
    及法官表示係遭受不正方法訊問而為供述，益徵證人鄭文慶
    、鄭黃秀娣於警詢中之陳述應具有任意性。故本院認證人鄭
    文慶、鄭黃秀娣於警詢中之陳述，基於發見真實之需求，且
    為證明犯罪事實之存否所必要，本院斟酌上開供述證據之取
    得過程並無瑕疵，且與本案待證事實間具有相當之關聯性，
    以之為本案證據尚無不當，是以，證人鄭文慶、鄭黃秀娣警
    詢之陳述符合上開法條規定之情形，而具有證據能力。
三、按被告以外之人於偵查中向檢察官所為陳述，除顯有不可信
　  之情況者外，得為證據，同法第159 條之1 第2 項定有明文
    。偵查中對被告以外之人（包括證人、鑑定人、告訴人、被
    害人及共同被告等）所為之偵查筆錄，或被告以外之人向檢
　  察官所提之書面陳述，性質上均屬傳聞證據。惟現階段刑事
    訴訟法規定檢察官代表國家偵查犯罪、實施公訴，依法其有
    訊問被告、證人及鑑定人之權，證人、鑑定人且須具結，而
    實務運作時，檢察官偵查中向被告以外之人所取得之陳述，
    原則上均能遵守法律規定，不致違法取供，其可信度極高。
    查證人鄭文慶、鄭黃秀娣於偵查中之供述，均已依法具結，
    其等均未曾提及檢察官在偵查時有不法取供之情形，而被告
    、辯護人亦未曾釋明上開證述有何顯不可信之情況，且證人
    鄭文慶、鄭黃秀娣業於原審法院審理時到庭，並均以證人身
    分具結後接受交互詰問，業已保障被告之詰問權，是以，上
    開證人等於偵查中之前開證述，依刑事訴訟法第159 條之1
    第2項 之規定，自得為證據。
四、按「被告以外之人於審判外之陳述，雖不符刑事訴訟法第15
    9 條之1 至第159 條之4 等4 條之規定（即傳聞法則例外得
    為證據之情形），而經當事人於審判程序同意作為證據，法
    院審酌該言詞陳述或書面陳述作成時之情況，認為適當者，
    亦得為證據。」；「當事人、代理人或辯護人於法院調查證
    據時，知有第159 條第1 項不得為證據之情形，而未於言詞
    辯論終結前聲明異議者，視為有前項之同意。」，刑事訴訟
    法第159 條之5 定有明文。查除上開說明之外，其餘關於第
    3 人於審判外之陳述，以及扣押物品目錄表、照片、搜索扣
    押筆錄等證據，於本院調查證據時，當事人檢察官及被告、
    辯護人均未於言詞辯論終結前聲明異議，本院審酌證人之陳
    述以及該書證作成時之情況，認為適當，依上開規定，均得
    為證據。
貳、實體方面：
一、訊據上訴人即被告乙○○、甲○○均矢口否認有何行求賄賂
    之犯行，被告乙○○辯稱：「我不知道甲○○有拿錢給鄭文
    慶，鄭文慶夫婦亦未到競選總部還我5 千元，我沒有要甲○
    ○向鄭文慶行求賄選」云云；被告甲○○辯稱：「我不是乙
    ○○的樁腳，我拿5 千元是要跟鄭文慶結清地瓜葉的錢，我
    不知道鄭文慶為何把錢拿去給乙○○」云云。
二、經查：
  (一)上開事實，業據證人鄭文慶於95年6 月6 日警詢時證述：「
    我記得3 或4 天前約中午時，在我家後方豬菜園內，甲○○
    自己一個人來我豬菜園，拿5 千元給我叫我要投給里長候選
    人乙○○，第2 天上午我就把5 千元拿去退還給乙○○；我
    是拿去乙○○里長競選服務處還他的，服務處設在乙○○家
    裡，甲○○向我行賄的是千元紙鈔5 張，我是當面交還給乙
    ○○，並告訴他是甲○○拿給我的，我還給你，乙○○沒有
    說話就把錢收走了」等語明確（見選他158 號卷第57頁至第
    58頁），復於偵查中具結證稱：「是甲○○在菜園拿5 千元
    給我，本來他說要給我地瓜葉的錢，最後說是乙○○要選里
    長要給我，因為我是老實人，我就把錢還給乙○○，這大約
    是在4 或5 天的事情了；我家有5 個人，都設籍在新興里，
    我有拿5 千元去還給乙○○，我交給乙○○本人我就出來了
    ，我跟他說你要拿給我的，我不要，乙○○沒有回應，當時
    還有2 個陌生人，我是在競選總部還給他的；甲○○拿5 千
    元給我時，我有馬上要把錢還給他，但他不要，甲○○說如
    果要還的話，要我親自還給乙○○」等語甚詳（見選他15 8
    號卷第50頁至第52頁），而觀之證人鄭文慶上開警、偵訊之
    證詞，互核相符，尚無齟齬之處，而證人鄭文慶與被告甲○
    ○、乙○○間，並無宿怨仇隙，與被告甲○○間更有生意往
    來，且證人鄭文慶並非本件舉發人，要無挾怨報復或圖得檢
    舉獎金致虛構事實誣指被告2 人犯罪之可能與必要，況參酌
    被告甲○○亦供承有交付5 千元予證人鄭文慶之事實，依此
    ，足認證人鄭文慶上開證詞應與事實相符，堪以採信。被告
    甲○○確有以5 千元向證人鄭文慶行求賄賂，並要求於里長
    選舉當日投票予被告乙○○之事實無訛。又本件5 千元賄款
    雖係被告甲○○所交付，惟徵之證人鄭文慶於翌日持之返還
    被告乙○○本人，並經被告乙○○收下，雖當時被告乙○○
    未為任何言語，然倘被告乙○○未與被告甲○○共謀行求賄
    賂，則時值選舉敏感時刻，被告乙○○理應會向證人鄭文慶
    究明真相，豈會容任他人以其名義為賄選抹黑之行為。因之
    ，被告甲○○、乙○○確有行求證人鄭文慶之犯意聯絡與行
    為分擔甚明。
  (二)被告乙○○、甲○○雖以前揭情詞置辯，且證人鄭文慶於原
    審法院審理時固翻異前詞，改證稱：被告甲○○是有拿5 千
    元給我，要給我地瓜葉的錢，要走時跟我說要支持被告乙○
    ○，因為被告乙○○在選里長，我想說之前因為我媳婦出車
    禍，被告乙○○有幫我們的忙，隔天我就不知包2 千還是3
    千的紅包給被告乙○○那邊煮飯湯給大家吃，但我沒有遇到
    被告乙○○，我只有交待這個錢是要給被告乙○○煮飯湯用
    的云云。惟查被告甲○○僅欠證人鄭文慶菜錢約3 千多元之
    情，已據被告甲○○於偵查中供述甚明（見選他158 號卷第
    72頁），且證人鄭文慶亦於原審法院審理時具結證稱：「被
    告甲○○跟我買地瓜葉的錢約3 、4 千元，都是甲○○自己
    記帳的」等語（見原審法院卷第71頁反面），是以，被告甲
    ○○所欠之菜款既僅3 千多元，且依目前最高幣別係1000元
    或2000元紙鈔，故倘被告甲○○確係為返還菜錢，則被告甲
    ○○理應交付證人鄭文慶3 、4 千元即可，實無必要給付高
    達5 千元之理。再者，證人鄭文慶與被告乙○○平常無金錢
    往來，且被告乙○○幫忙處理車禍和解事宜已是4 、5 年前
    的事，而所拿的2 、3 千元紅包並未具名，且係交付予證人
    鄭文慶所不認識之人，亦未拿收據等情，復據證人鄭文慶於
    原審法院審理時具結證述甚詳（見原審法院卷第74頁正、反
    面），是以，被告乙○○既早在4 、5 年前即曾幫助過證人
    鄭文慶，而其間被告乙○○亦曾參加屏東市新興里里長選舉
    ，則證人鄭文慶果係為答謝被告乙○○之恩情，衡之常情，
    證人鄭文慶於被告乙○○前次選舉時即會有所表示，豈會遲
    至4 、5 年後始以未具名的紅包交付予不認識之人，而非交
    付予被告乙○○本人，此舉顯與常情相悖，況倘證人鄭文慶
    上開證詞為真，則證人鄭文慶於警詢、偵查中豈會隻字未提
    ，而反供以係返還被告乙○○賄款之證述。職是，證人鄭文
    慶於原審法院審理時之上開證述，顯係迴護被告甲○○、乙
    ○○之詞，而與事實相佐，不足採信。
  (三)按證人鄭文慶、鄭黃秀娣就其等收賄之過程，雖鄭黃秀娣於
    第1 次警詢中稱：「約在6 月2 日左右，我在我家附近菜園
    工作時，甲○○拿5000元給我」，「我收下後回家告知我先
    生鄭文慶」，嗣於第2 次警詢中稱：「在我家後方豬菜園內
    ，甲○○拿5000元給我叫我要投給里長候選人乙○○，當時
    我先生鄭文慶也在場。」，再於檢察官偵查中先則證稱：「
    甲○○拿5000元給我後他就走了。」，「我拿去給我先生鄭
    文慶，叫他拿去還給乙○○。」（見95年度選他字第158 號
    卷第50頁），繼改稱：「甲○○是在菜園拿5000元給我先生
    的，不是拿給我，我先生拿去還給乙○○。」云云（見95年
    度聲搜字第18號卷第26頁）；另鄭文慶於第1 次警詢中稱：
    「我亦於我太太鄭黃秀娣收到5000元賄款隔日，即親自至里
    長候選人乙○○家中，親手將5000元賄款交還乙○○本人。
    」（見95年度聲搜字第18號卷第19頁），嗣於第2 次警詢中
    稱：「甲○○自己1 個人來我豬菜園，拿5000元給我，叫我
    要投給里長候選人乙○○，第2 天上午，我就把5000元拿去
    還給乙○○。」（見95年度聲搜字第18號卷第22頁），再於
    檢察官偵查中證稱：「是甲○○在我家後面的菜園，拿5000
    元給我」等語（見95年度聲搜字第18號卷第25頁）；雖其2
    人前後就何人收受該5000元，以及當時在菜園中何人在場所
    供反反覆覆，且彼此互不吻合。惟查證人鄭文慶與鄭黃秀娣
    既係1 家人，其等為保護彼此之心情應可理解，且就其等2
    人前後所證：被告甲○○係在菜園中交付；被告甲○○
    所交付之金錢共5000元；被告甲○○當時有表示請將票投
    給乙○○；事後均係由鄭文慶本人前往被告乙○○處返還
    該5000元等情，則屬前後一致。且參酌以被告甲○○並不否
    認確有交付5000元之事實，以及被告乙○○於警詢中供稱：
    「．．．．至於6 月3 日鄭文慶有無到我家找我，我無法確
    定，是否拿錢給我，我都不記得了。」，「．．．．至於甲
    ○○有無自行出錢替我買票我不清楚。」等情以觀，亦足認
    被告甲○○、乙○○確有上開行賄事實，不能僅以證人鄭文
    慶與鄭黃秀娣2 人上開於警詢及偵查中之證言，僅就枝節上
    之差異，遽認其等證詞為全部不可採。
  (四)按證人鄭黃秀娣於第1 次警詢中稱：「約在6 月2 日左右，
    我在我家附近菜園工作時，甲○○拿5000元給我」，「我收
    下後回家告知我先生鄭文慶」，嗣於第2 次警詢中稱：「在
    我家後方豬菜園內，甲○○拿5000元給我叫我要投給里長候
    選人乙○○，當時我先生鄭文慶也在場。」，再於檢察官偵
    查中先則證稱：「甲○○拿5000元給我後他就走了。」，「
    我拿去給我先生鄭文慶，叫他拿去還給乙○○。」（見95年
    度選他字第158 號卷第50頁），雖其證言與證人鄭文慶所證
    不符，但查被告甲○○交付賄款予證人鄭文慶當時，證人鄭
    文慶之妻子鄭黃秀娣並未在場之情，除為被告甲○○供述在
    卷外，並為證人鄭文慶於原審法院審理中具結證述明確（見
    原審法院卷第73頁），則證人鄭黃秀娣於案發當時是否在場
    ，即非無疑；此部分經檢察官再訊問結果，證人證黃秀娣始
    於第2 次偵查時坦承：「甲○○是在菜園拿5000元給我先生
    的，不是拿給我，我先生拿去還給乙○○。」云云（見95年
    度聲搜字第18號卷第26頁），足認被告係交付5000元予證人
    鄭文慶，而非鄭黃秀娣。故公訴人據證人鄭黃秀娣之證述，
    即認被告甲○○係將5 千元交付予證人鄭文慶、鄭黃秀娣夫
    婦2 人等語，容有誤會，併予敘明。
  (五)綜上所述，勾稽互核，本件事證明確，被告乙○○、甲○○
    2 人所辯，均顯係卸責之詞，不足採信，其等犯行均堪以認
    定。
三、按行求賄選階段，屬行賄者單方意思表示行為，不以相對人
    允諾為必要，故被告乙○○、甲○○單方面對證人鄭文慶表
    示交付賄賂意思表示，核其2 人所為，均係犯公職人員選舉
    罷免法第90條之1 行求賄賂罪。上開行為雖同時該當刑法第
    144 條之投票行求賄賂罪，惟因公職人員選舉罷免法第90條
    之1 行求賄賂罪與刑法第144 條之投票行求賄賂罪間，具有
    特別法與普通法關係，自應優先適用公職人員選舉罷免法第
    90條之1 行求賄賂罪處斷。又被告2 人行為後，94年2 月2
    日修正公布之刑法，業於95年7 月1 日施行，修正後刑法第
    28條之原條文內容，雖由「2 人以上共同實施犯罪之行為，
    皆為正犯」，修正為「2 人以上共同實行犯罪之行為者，皆
    為正犯」，本件被告等2 人就前揭行求賄賂犯行有犯意聯絡
    及行為分擔，依修正前、後之刑法第28條規定均構成共同正
    犯，並無利或不利之情形，毋庸比較適用，應直接適用現有
    效之法律即修正後之刑法第28條規定論以共同正犯。
四、原審因依公職人員選舉罷免法第90條之1 第1 項、第3 項、
    第98條第3 項，刑法第11條、第28條、第37條第2 項之規定
    ，並審酌選舉乃民主政治最重要之表徵，須由選民評斷候選
    人之才德、品行、學識、操守、政見而選賢與能，其攸關國
    家政治之良窳甚鉅，而賄選為敗壞選風之主要根源，不得使
    金錢介入選舉，抹滅實行民主政治之真意，被告2 人為求勝
    選，竟對有投票權人行求賄賂，危害選舉風氣，破壞選舉公
    平性，且犯罪後猶飾詞圖卸，難認其等有悔改之意，並考量
    被告2 人係以現金行求賄賂、行求賄賂之人數、次數、賄款
    金額，且衡酌被告2 人之年紀、前科素行、智識程度、生活
    狀況等一切情狀，各量處有期徒刑3 年2 月。並以被告2 人
    係犯公職人員選舉罷免法第5 章妨害選舉罷免處罰之罪，且
    經法院宣告有期徒刑，已詳如上述，併依公職人員選舉罷免
    法第98條第3 項之規定，均宣告褫奪公權4 年。又未扣案之
    現金5,000 元係被告乙○○、甲○○行求賄賂而交付之款項
    ，應依公職人員選舉罷免法第90條之1 第3 項規定，不問屬
    於犯人與否，均沒收之。認事用法，核無不合，量刑亦屬妥
    適。被告2 人上訴意旨，仍執前詞，否認犯罪，指摘原判決
    不當，均無理由，應予駁回。又中華民國九十六年罪犯減刑
    條例雖已經總統於96年7 月4 日公布，自96年7 月16日施行
    ，被告等2 人犯罪時間均在中華民國96年4 月24日以前，但
    因所犯之罪已逾有期徒刑1 年6 月，且為該條例第3 條第1
    項第2 款所規定不予減刑之罪，不予以減刑，附此敘明。
據上論結，應依刑事訴訟法第368 條，判決如主文。
本案經檢察官方娜蓉到庭執行職務。
中　　華　　民　　國　　96　　年　　8 　　月　　30　　日
                  刑事第五庭    審判長法  官  曾永宗
                                      法  官  王伯文
                                      法  官  任森銓
以上正本證明與原本無異。
如不服本判決應於收受本判決後10日內向本院提出上訴書狀，其
未敘述上訴理由者，並得於提起上訴後10日內向本院補提理由書
狀（應附繕本）「切勿逕送上級法院」。
中　　華　　民　　國　　96　　年　　8 　　月　　30　　日
　　　　　　　　　　　　　　　　　　　書記官  廖素珍
公職人員選舉罷免法第90條之1：
對於有投票權之人，行求期約或交付賄賂或其他不正利益，而約
其不行使投票權或為一定之行使者，處3 年以上10年以下有期徒
刑，得併科新臺幣1 百萬元以上1 千萬元以下罰金。
預備犯前項之罪者，處 1 年以下有期徒刑。
預備或用以行求期約或交付之賄賂，不問屬於犯人與否，沒收之
。
犯第1 項或第2 項之罪，於犯罪後6 個月內自首者，減輕或免除
其刑；因而查獲候選人為正犯或共犯者，免除其刑。
犯第1 項或第2 項之罪，在偵查中自白者，減輕其刑；因而查獲
候選人為正犯或共犯者，減輕或免除其刑。
